臺北高等行政法院判決　　　　　　　　　　　　　　九十一年度訴字第四七一八號
　　　　　　　　　　　　　　　.
　　原　　　告　荷達國際有限公司
　　代　表　人　甲○○
　　訴訟代理人　劉志鵬律師
　　複代理人　　陳文靜律師
　　被　　　告　財政部臺北市國稅局
　　代　表　人　張盛和（局長）
　　訴訟代理人　丙○○
　　　　　　　　乙○○
右當事人間因營利事業所得稅事件，原告不服財政部中華民國九十一年九月十六日台
財訴字第○九一○○二四三五六號訴願決定，提起行政訴訟，本院判決如左：
　　主  文
訴願決定及原處分（復查決定）關於漏報利息收入及罰鍰部分均撤銷。
訴訟費用由被告負擔。
　　事  實
一、事實概要：原告民國八十五年度營利事業所得稅結算申報，對被告初查核定之利
    息收入、佣金收入及罰鍰表示不服，申經復查獲追減佣金收入新台幣（下同）一
    、一三七、四八六元，其餘復查申請駁回，變更課稅所得額為七七六、六四七元
    ，罰鍰為一九○、八○○元（計至百元止）。原告復就漏報利息收入及罰鍰部分
    提起訴願，遭決定駁回，遂提起行政訴訟。
二、兩造聲明：
　(一)原告聲明：原處分、復查決定不利於原告部分及訴願決定均撤銷。
　(二)被告聲明：駁回原告之訴。
三、兩造之爭點：原告有無漏報利息收入七七一、四九四元？
  (一)原告主張之理由：
    1.原告八十五年度營利事業所得稅結算申報，經核定在案。原申報與核定之營業
      收入總額為一一三、○九三、○二二元，與全年所得額及課稅所得額均為五、
      一五三元，並無應納稅額，被告卻予變更核定，增加佣金收入一、一三七、四
      八六元及利息收入七七一、四九四元，合計全年增加所得額與課稅所得額一、
      九○八、九八○元，核定補徵應納稅額四七五、一九九元，並處以漏稅罰款四
      七五、○○○元。原告之佣金收入已列報於營業收入內，並無違漏，且無被告
      增列之利息收入，申請復查，經被告撤銷其佣金收入一、一三七、四八六元，
      變更課稅所得額為七七六、六四七元，變更罰鍰為一九○、八○○元，其餘之
      復查申請駁回，原告仍未甘服，循序提起行政救濟。
    2.被告未舉證原告漏報利息收入，即予核課處罰，顯屬違法：
      原告八十五年度帳載及申報之之利息收入僅彰化商業銀行給付之利息二三，
        ○八三元，此外別無其他。被告依法務部調查局苗栗縣調查站（下稱苗栗縣
        調查站）未依搜索程序查扣取得之不完全表據影本，指摘原告與河達、越
        二家公司（下稱原告等三家公司）於當年度涉嫌漏報利息收入高達四、四一
        三、五八一元，並分別以各該公司申報之銷售額比例計算分攤，核課處罰原
        告漏報當年度利息收入七七一、四九四元，難令甘服。又原告等三家營利事
        業所得稅結算申報，歷來均委任會計師辦理簽證申報，而利息收入事項與各
        該銀行存款、借貸往來收支等均記載於公司會計帳冊上，並依規定如數申報
        在案，確無其他利息收入。蓋原告等三家公司均以外銷出口貿易為主要業務
        ，資本額僅有八百萬至一千二百萬元之間，就經驗法則言，四百餘萬元之利
        息收入須有數億元之本金存款，以原告等三家公司之資本額，殊無可能。
      按利息收入是否存在，有其一定構成要件與積極證據，諸如原告何時自何人
        收受利息？利息支付方式為何？有無匯付或收付利息之證明單據？產生利息
        之本金資產為何？被告於上開人、時、地、物等要件俱缺下，遽認原告違漏
        利息收入四、四一三、五八一元，即有未當。
      苗栗縣調查站移付之「八十五年度統合損益表」並非調查局搜索所取得之證
        物，既不完整亦不合理，該表據不具證據資格，被告與其所屬台北市稅捐稽
        徵處未經查證，逕以比較申報差異數字作成「會審報告書」，並分攤派核納
        稅款及處罰，有違查證之責。蓋原告於八十五年六月始成立，何以用印於成
        立前年度表據，有違常理。且若該表據為三家公司之合併報表或「統合損益
        表」，何以該表據上各項數字有諸多不合理處，諸如原告之業務為直排溜冰
        鞋之運動用品外銷出口貿易公司，產品為勞力密集、低毛利性質之行業，依
        常理不可能有高達百分之五十以上毛利率或達百分之四十之淨利率。且該報
        表亦無表頭名稱，顯見非屬會計目的之表稿。被告擅自取其中利息收入事項
        比較差異，未予查明該表據之合理性與合法性，即以之作為核課之惟一依據
        ，於法不合。又調查局所搜索之憑證包括中國大陸之公司與香港地區之廠商
        等其他境外公司之事務，非僅限於原告等三家公司，被告僅按此三家公司分
        攤，而未查是否有該等利息收入之事實，顯有矛盾。
    3.原處分依憑之違章證物及「會審報告書」均有瑕疵不具證據資格，被告所謂「
      統合報表」之論點，業經本院九十二年度訴字二四五八號判決認：「被告與台
      北市稅捐稽徵處係依苗栗縣調查站所查獲之相同統合資料，按統合帳處理原則
      ，共同會審分別計算原告、荷達公司及河達公司進貨未依規定取得憑證數額，
      其中荷達及河達等二公司於提起訴願後，均分別經台北市政府訴願審理認證據
      力尚嫌薄弱．．．」。又被告認定原告等三家公司八十五年度漏報利息四、四
      一三、五八一元，以活期存款利率百分之一計算，此三家公司全年平均應有本
      金存款四億餘元，果若如此，被告本諸職權應可輕易向銀行調取此三家公司之
      存款資料，何以迄今未能舉證，此亦經本院九十二年度訴字第二四五八號有關
      越公司之判決：「經核原告指訴被告未能舉證其漏報利息收入八○、四一六
      元來源之本金存款究在何處，經遍尋卷內資料，被告確未曾舉證該利息收入來
      自何銀行、公司或個人，言詞辯論時，被告之訴訟代理人就此未能具體舉證（
      參見本院九十二年七月四日言詞辯論筆錄），從而被告認定原告漏報利息收入
      八○、四一六元，揆諸上開規定及說明，不無率斷．．．」在案。
    4.本件違章主體及資料究為甲○○？原告與越公司？原告與越、河達等三家
      公司或原告、越、河達及境外泉州、中山、香港等六家公司？檢舉人謝超、
      苗栗縣調查站及被告認定矛盾：
      八十八年七月十四日被告以財北國稅審參字第八八○二七六七八號機關函苗
        栗縣調查站：「．．．本案查據越國際股份有限公司：『違章證編號『壹
        』計十九頁之損益表，係檢舉人所提供，非貴站於搜索時查扣之違章憑證。
        （詳如該公司八十八年五月十八日SS88051803號函）本局及台北市稅捐稽徵
        處共同審理時核對其支出科目（包括薪資、支出、稅捐等科目）均無法證明
        其前述憑證為越等三家公司之報表，故無法據予核定，有待貴站協助查明
        。』」。顯見被告自認無法證明違章證物為原告及越、河達公司之報表。
      八十八年十二月十六日被告以財北國稅審三字第八八○五一一八八號再函苗
        栗縣調查站：「本局與台北市稅捐稽徵處共同會審有關越國際股份有限公
        司、河達國際有限公司、荷達國際有限公司等三家公司涉嫌違章案，因其中
        合併報表等資料共壹拾肆冊包含境外公司營業額無法予區別核算各違章主體
        之違章金額，爰請惠表卓見，俾憑據以辦理，請查照。」顯見被告自認違章
        證物包含境外公司，營業額無法予以區別核算各違章主體之違章金額。
      八十九年二月十一日苗栗縣調查站以苗法字第○二六號函覆被告，檢舉人
        謝超認為「編號參」違章證物係越等六家（含境外公司）所有之統合帳，
        但應定位係屬越公司資產或可認係轉投資之子公司。惟苗栗調查站則採取
        與謝超不同之見解，其見解略為：１八十二年度「損益表」係越公司之「
        內帳」，違章主體係越公司。２八十三年度、八十四年度「損益表」係
        越公司之內帳，違章主體係越公司。３八十五年度、八十六年度「損益表
        」係以原告等三家公司為主體。惟關於八十五年度、八十六年度之違章證據
        ，苗栗縣調查站稱「前述八十五、六年度漏報營業收入情形，本站目前無留
        存資料足供區別各違章主體及區分各主體之違章金額，然本案鑑於甲○○夫
        婦歷年營業收入金額頗鉅，惟均年年申報虧損及逐年漏報金額有日益加劇等
        情，爰請貴局就合併報表部分，依權責再詳為勾稽並依相關法令逕為認定辦
        理；至甲○○夫婦異議主張境外非其所得部分，建請貴局洽由該夫婦自付舉
        證責任憑辦。」是該調查站自承八十五年度、八十六年度違章證據不足、函
        請被告為舉證，被告在搜索扣押證物之外若未再為任何舉證，何能針對八十
        五年度、八十六年度核稅課罰？
    5.被告依統合帳處理原則按各營運人全年申報銷售額之比例分別計算違章金額，
      違反租稅法定主義及法律保留原則。本件原告等三家公司為獨立之三家公司，
      依法獨自製作帳冊，各自申報稅捐，從未製作統合報表，被告以不具證據資格
      之違章證物上所載金額，按原告等三家公司各年度營業額比例攤認計算違章金
      額，顯然違法。按調查局查獲資料、稅捐機關處分前須再查證，被告自八十七
      年四月廿一日苗栗縣調查站大舉越區北上搜索扣押八十二─八十六年度原告等
      三家公司「損益表」以來，先自承違章證物不足以區分違章主體，嗣就八十五
      ─八十六年度違章證據，無視該調查站自承證據不足函請被告再為勾稽舉證，
      在未為任何舉證之情形下，執意按無法律依據之「統合原則」比例核稅課罰，
      於法不合。
  (二)被告主張之理由：
    1.本件係苗栗縣調查站查獲原告等三家公司之違章憑證（據原告等三家公司主張
      ，該損益表資料為渠等於台灣、大陸及香港兩岸三地所設立公司之合併營業資
      料），三家公司八十五年度結算申報時之負責人均為甲○○。上開三家公司之
      共同報表，八十五年度列有利息收入四、六九二、七七五元，減除已申報利息
      收入後，漏報四、四一三、五八一元，按該三家公司申報銷售額比例計算，核
      定原告漏報利息收入金額為七七一、四九四元，此有該三家公司合併報表可稽
      。又本件利息收入部分，係苗栗縣調查站查獲原告等三家公司之違章憑證，經
      被告與所屬台北市稅捐稽徵處會審結果，除能明確區分為原告等三家公司者另
      案核定者外，另就上開三家公司之共同報表部分審理，其中編號參為該三家公
      司八十四年至八十七年三月之損益表，渠等主張損益表資料為台灣、大陸及香
      港兩岸三地（含境外其他公司營業收入）合併資料，經被告會同苗栗縣調查站
      、台北市稅捐稽徵處共同查核後，以渠等漏報利息收入四、四一三、五八一元
      ，再按各營業人全年申報銷售額之比例分割計算違章金額。又上開違章證物影
      本編號參，經被告查得確為上開三家公司共同之統合損益表，經渠等及查獲時
      之共同負責人甲○○共同蓋章認證，益證確為渠等共同之統合損益表。
    2.按「稅捐稽徵機關對逃漏所得稅及營業稅涉有犯罪嫌疑之案件，得敘明事由，
      聲請當地司法機關簽發搜索票後，會同當地警察或自治人員，進入藏置帳簿、
      文件或證物之處所，實施搜查；搜查時非上述機關人員不得參與。經搜索獲得
      有關帳簿、文件或證物，統由參加搜查人員，會同攜回該管稽徵機關，依法處
      理。」為稅捐稽徵法第三十一條第一項所明定。本件苗栗縣調查站於八十七年
      四月二十一日執行搜索，扣押原告負責人甲○○所有、持有及保管物件，並移
      送被告依法處理。被告函請越公司於八十七年十一月二十日至被告製作違章
      憑證之認證事宜，是日原告等三家公司及負責人甲○○書立委託書委託會計蔡
      君君前來，就前開扣押物認證屬原告等三家公司各公司之財務報表計十七本、
      統合報表傳票計十四本，有蔡君君談話筆錄及該三家公司違章憑證啟封清冊影
      本為證，被告乃依渠等認證之違章憑證編號壹～壹拾肆＃三之損益表作為本件
      審查、課稅依據，依法審處。
    3.原告負責人甲○○六十九年七月一日於台北市○○○路○段一三六號二樓設立
      河達公司（英文名STATESTAR），八十五年六月三日於同址另成立原告公司（
      英文名STATELINE），其間八十二年七月二十六日於台北市○○路○段三十四
      號十樓又設立越公司（英文名STATEWOOD），該三家公司主要交易方式，依前
      會計黃秀珍證述，係國內公司於接受國外買主下單後，即向國內下游廠商採購
      零件，嗣輸往香港「TOP TREASURE」公司（負責人係甲○○配偶鄭郁芬）轉送
      大陸「中山」或「泉州」黃龍器材有限公司（負責人分別為甲○○及鄭郁芬）
      完成組裝而逕行交貨予國外買主之三角貿易型態。原告等三家公司及境外公司
      之負責人及營業型態既均相同，是調查局搜索扣押之物件，除有原告等三公司
      各自之財務報表外，另有共同統合報表，不足為奇。而上開財務報表及共同統
      合報表，亦經原告負責人甲○○所委託之人蔡君君認證並於證物蓋上原告等三
      家公司及甲○○之印章，且於筆錄表示認證並無異議，確屬該三家公司所有。
      至系爭損益表雖無列印表頭，惟實質內容為損益表，表列之收入淨額十一億七
      千七百六十三萬六千四百六十七元，與調查局搜索扣押鄭郁芬書載八十五年度
      各月份營收總額十一億七千七百八萬二千八百二十三元相仿，亦與當年度原告
      等三家公司營利事業所得稅結算申報營業收入總額六億四千六百八十三萬五千
      五十二元相較，差額五億三千八十萬一千四百十五元，經原告等三家公司提供
      資料核對，為大陸、香港兩岸三地境外交易之營業收入金額。另表列營業費用
      明細計五千四百十六萬六千八百十三元，而利息收入金額四、六九二、七七五
      元與查扣之資產負債表銀行存款金額六三二、六二七、一二三元設算利息亦相
      當，是系爭損益表有其合理性、完整性及真實性。
    4.按「商業應根據原始憑證，編製記帳憑證，根據記帳憑證，登入帳簿」「對外
      會計事項應有外來或對外憑證，內部會計事項應有內部憑證以資證明」「財務
      報表分左列各種：一、資產負債表。二、損益表。．．．」「非根據真實事項
      ，不得造具任何會計憑證，並不得在帳簿表冊作任何記錄。」為商業會計法第
      十八條、第十九條、第二十八條第一項及第三十三條所明定。是商業根據真實
      事項造具記帳憑證，登入帳簿，調整結算後編製之資產負債表、損益表等財務
      報表，為公司營運狀況之具體表徵。系爭損益表既經原告等三家公司編製，並
      經共同蓋章認證屬實，其表列數據即反映原告三家等公司之真實營運結果，足
      證原告等三家公司有表列銷貨收入及利息收入，為免重複計算，被告依上開損
      益表，比較表列數字與原告等三家公司營利事業所得稅結算申報數字之差異，
      以八十八年一月二十一日以八八財北國稅審參字第八八○○二五四○至二號函
      請渠等就銷貨收入及利息收入之差異額說明原因及提供資料，且將渠等於八十
      八年六月十日之說明及所提供屬台灣、大陸、香港兩岸三地境外交易之銷貨收
      入予以排除，至於利息收入差異部分，原告等三家公司並未提出反證，被告依
      查得之利息收入差異資料計算違章金額，並無率斷。又系爭損益表既係合併報
      表，而原告等三家公司未能具體區分各公司之收入金額，被告乃以各營業人全
      年申報銷售額之比例分別計算違章金額，且由被告所屬台北市稅捐稽徵處訂定
      「統合帳處理原則」作為計算之依據，並無不當。
    5.被告原查核定原告辦理八十五年度營利事業所得稅結算申報漏報利息收入七七
      一、四九四元及佣金收入一、一三七、四八六元，復查決定准予核減漏報佣金
      收入部分後，尚漏報利息收入七七一、四九四元，此有被告及所屬台北市稅捐
      稽徵處審理之違反稅法案會審報告書與原告等三家公司之八十五年度統合損益
      表可證。經重核本件漏報所得稅額為一九○、八二八元，是依所得稅法第一百
      十條第一項規定，按所漏稅額處一倍罰鍰，變更裁處罰鍰一九○、八○○元（
      百元以下不計），尚無違誤。
　　理  由
一、按「營利事業所得之計算，以其本年度收入總額減除各項成本費用、損失及稅捐
    後之純益額為所得額。」「納稅義務人應於每年二月二十日起至三月底止，填具
    結算申報書，向該管稽徵機關，申報其上年度內構成綜合所得總額或營利事業收
    入總額之項目及數額，以及有關減免、扣除之事實，並應依其全年應納稅額減除
    暫繳稅額及尚未抵繳之扣繳稅額，計算其應納之結算稅額，於申報前自行繳納。
    但短期票券利息所得之扣繳稅款不得減除。」及「納稅義務人已依本法規定辦理
    結算申報，但對依本法規定應申報課稅之所得額有漏報或短報情事者，處以所漏
    稅額兩倍以下之罰鍰。」為行為時所得稅法第二十四條第一項、第七十一條第一
    項及第一百十條第一項所明定。又財政部五十二年十一月二十二日台財稅發第八
    二一○號函釋：「舊所得稅法第三十五條（修正所得稅法第三十九條）所稱『會
    計帳冊簿據完備』一語除會計帳冊簿據，應依同法第三章第二節、商業會計法及
    本部對帳簿憑證有關解釋令為認定標準外，所稱『完備』，自應以業經依照上開
    法令設置帳簿，並依法取得憑證為要件，本兩案所呈××公司及××公司，如確
    屬有成本費用中之記帳憑證欠缺，或經核定認有未取得支付憑證，並未依商業會
    計法第十一條（編者註：現行法第十四條）辦理情事，自不符合上項要件，應不
    得適用同法同條得將前三年各虧損自本年純益額中扣除之規定。」係財政部基於
    職權，就上述規定有關成本費用之記帳憑證欠缺或未取得合法憑證者不符簿據完
    備要件所為釋示，如在證據明確下，稅捐機關據以課稅處罰，固無不合。惟此應
    本於完整確切之證據為據，不得僅憑他機關所提片面事證，未經查核即予認定，
    逕為課稅或不利之處分，此觀行政程序法第九條規定：「行政機關就該管行政程
    序，應於當事人有利及不利之情形，一律注意。」及行政法院（現改制為最高行
    政法院）六十一年判字第七十號判例：「認定事實，須憑證據，不得出於臆測，
    此項證據法則，自為行政訴訟所適用。」至明。
二、原告八十五年度營利事業所得稅結算申報，原申報利息收入為二三、○八三元，
    嗣苗栗縣調查站查獲原告及河達、越等三家公司共同漏報利息收入等違章憑證
    ，通報被告審理違章成立，核定原告漏報利息收入七七一、四九四元及佣金收入
    一、一三七、四八六元。原告申經復查決定獲追減佣金收入一、一三七、四八六
    元，其餘復查申請駁回，變更課稅所得額為七七六、六四七元，罰鍰為一九○、
    八○○元。原告就利息收入及罰鍰部分循序提起行政訴訟，主張被告並無確實證
    據，逕自核定其漏報利息收入，顯有違誤云云，詳如事實欄所載。
三、本件被告以苗栗縣調查站查獲之憑證編號參損益表，經被告會同台北市稅捐稽徵
    處審查結果，認該憑證係原告與河達、越等三家公司之合併報表，依統合帳處
    理原則按上開三家公司全年各申報銷售額之比例計算其違章金額，認定原告八十
    五年度營利事業所得稅結算申報，漏報利息收入七七一、四九四元，予以補稅科
    罰，固非無見。惟查被告認定原告漏報利息收入，固得依據苗栗縣調查站查獲原
    告等三家公司之共同損益表等資料，但仍應自行為相關事項之查證，惟其並未舉
    證原告本金存款所在或其利息收入源自何銀行、公司或個人，已有未合；又原告
    聲稱被查獲之統合資料，係包含原告與河達、越等國內三家公司，及境外香港
    及大陸地區之公司資料乙節，參以曾任越公司會計部業務助理之黃秀珍於八十
    七年五月十五日調查筆錄所稱，原告代表人甲○○與其配偶鄭郁芬亦在香港設立
    TOP TREASURE公司及在大陸中山、泉州各設有黃龍運動器材工廠，越公司有製
    作供稅捐單位查帳及報稅之「外帳」及供企業內部瞭解營運實況之「內帳」，內
    帳尚包括香港之公司營運收入在內等語，似非空言，被告未再行查證，逕認僅包
    括原告等三家國內公司資料，據以計算原告漏報之利息收入七七一、四九四元，
    揆諸上開規定及說明，不無率斷。另被告與台北市稅捐稽徵處係依苗栗縣調查站
    所查獲之相同統合資料，按統合帳處理原則，共同會審分別計算原告、河達公司
    及越公司進貨未依規定取得憑證數額，其中河達及原告等二公司於提起訴願後
    ，均經台北市政府訴願決定以證據力尚嫌薄弱，將原處分撤銷，令原處分機關於
    收受訴願決定書之次日起六十日內另為處分，有九十年三月十四日府訴字第八九
    ○九四六一五○一號及第0000000000號訴願決定書影本在卷可稽；而
    越公司進貨未依規定取得憑證部分，亦在復查中，並未確定。從而被告認定原
    告漏報利息收入七七一、四九四元，發單補稅並裁處罰鍰，自有可議，訴願決定
    予以維持，亦欠妥適，原告執以指摘，非無理由，自應由本院將訴願決定及原處
    分（復查決定）關於漏報利息收入及罰鍰部分均撤銷，由被告另為適法之處分。
四、據上論結，本件原告之訴為有理由，爰依行政訴訟法第九十八條第三項前段，判
    決如主文。
中　　華　　民　　國　　九十三　　　年　 　　九　　 　月　　   九     　日
                 臺 北 高 等 行 政 法 院   第 三 庭
                                審 判 長 法  官　鄭忠仁
                                         法  官　侯東昇
                                         法  官　楊莉莉
右為正本係照原本作成。
如不服本判決，應於送達後二十日內，向本院提出上訴狀並表明上訴理由，如於本判
決宣示後送達前提起上訴者，應於判決送達後二十日內補提上訴理由書（須按他造人
數附繕本）。
中　　華　　民　　國　　九十三　　　年　 　　九　　 　月　　   九     　日
            　　　　　　　　　　　       書記官  王俊權
